【裁判字號】    90,台上,414
【裁判日期】    900315
【裁判案由】    拆屋還地
【裁判全文】
最高法院民事判決                                  九十年度台上字第四一四號
    上  訴  人  丑 ○ ○
                寅 ○ ○
                子○○○
                壬 ○ ○
                庚 ○ ○
                癸 ○ ○
                卯    ○
                午 ○ ○
                己 ○ ○
                巳 ○ ○
                辰 ○ ○
                辛 ○ ○
    共      同
    訴訟代理人  吳雨學律師
    上  訴  人  丁○○○
    被 上訴 人  申 ○ ○
                地 ○ ○
                天 ○ ○
                酉 ○ ○
                乙○○○
                丙 ○ ○
                甲 ○ ○
                戊○○○
                戌 ○ ○
                亥 ○ ○
                未 ○ ○
    共      同
    訴訟代理人  楊進興律師
右當事人間請求拆屋還地事件，上訴人對於中華民國八十八年九月二十九日臺灣高等
法院第二審判決（八十七年度重上字第三一七號），提起上訴，本院判決如左：
    主  文
原判決廢棄，發回台灣高等法院。
    理  由
本件被上訴人係依據民法第七百六十七條規定訴請上訴人拆屋還地，其訴訟標的對於
上訴人間須合一確定，是上訴人丑○○以次十二人（下稱丑○○等十二人）合法提起
第三審上訴，依民事訴訟法第五十六條第一項第一款規定，其效力應及於未聲明上訴
之同造當事人丁○○○。爰併列為上訴人，合先說明。
次查，被上訴人主張：坐落台北市○○區○○段一小段九三八號土地（下稱系爭土地
）為伊共有，詎上訴人丑○○無權占有系爭土地如第一審判決附圖（下稱附圖）所示
乙部分，建造門牌台北市○○區○○路四六三巷一一號房屋（下稱系爭房屋），依民
法第七百六十七條規定，丑○○自應將系爭房屋拆除，返還占用土地與伊。若認系爭
房屋係由已歿之訴外人高定建造，而屬於高定之繼承人即丑○○及其他上訴人公同共
有，渠等仍屬無權占有系爭土地，並獲有相當於租金之不當得利等情，求為命上訴人
拆除附圖所示乙部分之系爭房屋返還土地與伊及依民法第一百七十九條之不當得利規
定，命上訴人與第一審共同被告謝秀鳳、劉泳松自民國八十年七月一日起至八十三年
六月三十日止，按年給付新台幣（下同）六萬一千五百七十八元，自八十三年七月一
日起至八十四年八月三十一日止，按年給付八萬三千三百三十九元，自八十四年九月
一日起至返還土地日止，按年給付十萬六千五百六十元之判決（被上訴人其餘之請求
，業經第一審駁回確定；另第一審共同被告謝秀鳳、劉泳松就其受第一審敗訴判決部
分未聲明不服；又上訴人丑○○對第一審駁回其「反訴」部分亦未聲明不服。）
上訴人丑○○等十二人則以：訴外人高定於三十八年間承租系爭九三八及同所九三六
號等十五筆土地而有不定期之租賃權。其在系爭九三八號土地上興建系爭建物，並非
無權占有。伊等係高定之合法繼承人，因共同繼承高定所遺之系爭建物及土地之租賃
權，而以給付稻穀之方式繳納租金；雖被上訴人嗣後於六十九年十二月二十七日與闕
山豬、闕河添、寅○○、高詩慶四人終止該十五筆土地之租約並已給付承租權利金及
土地上房屋拆遷補償費，然其既未徵得丑○○及高定之另一繼承人高紅紺之同意，該
終止租約之意思表示自不生效力，伊等占用系爭土地即非無權占有。況系爭建物於三
十八年間興建時即逾越九三六號土地而部分占用九三八號土地，被上訴人之被繼承人
知悉卻未提出異議，被上訴人再為拆屋還地之請求，亦非有理等語。資為抗辯。
原審維持第一審所為被上訴人勝訴部分之判決，駁回上訴人之上訴，無非以：被上訴
人主張系爭土地為被上訴人共有，其中如附圖所示乙部分為系爭房屋所占用之事實，
有上訴人不爭執之土地登記謄本、台北市松山地政事務所之複丈成果圖為證，該系爭
房屋原為訴外人高定於三十九年間在坐落台北市南港區○○○段三六二號土地上所興
建之門牌為南港路一二五號之本國式土磚造平房乙棟，嗣於五十年十月一日整編為三
重街二一巷六五號，五十七年十月一日整編為三重路二一巷六五號，七十六年七月十
六日再整編為現有門牌重陽路四六三巷十一號之事實，有上訴人提出之建築改良物登
記簿謄本及台北市南港區戶政事務所門牌證明書在卷足憑，顯見系爭房屋確係高定所
建。因高定業於四十三年十二月二十一日死亡，其繼承人為高紅紺、丑○○、寅○○
、高詩慶四人，故系爭房屋應由其繼承人全體公同共有；而高紅紺復於四十四年二月
八日死亡，繼承人為卯○、午○○、己○○、巳○○、辰○○、丁○○○等六人，高
詩慶亦於七十八年一月二十二日死亡，繼承人為子○○○、辛○○、壬○○、庚○○
、癸○○等五人，此有戶籍謄本在卷可稽，堪認系爭房屋現為上訴人等十三人所公同
共有。上訴人丑○○等十二人雖抗辯，其被繼承人高定就系爭土地與被上訴人間有不
定期之租賃關係存在，彼等自可繼承此租賃關係而占有系爭土地云云，並提出被上訴
人於六十九年十二月二十七日與闕山豬、闕河添、寅○○、高詩慶四人合意終止承租
土地契約書一份為證。該終止承租土地契約書所列之土地十五筆亦核與丑○○等十二
人所述原台北縣南港鎮○○○○○段三六一、三六二、三六三、三六四、三六五、三
六六、三七八、三七九號八筆土地經分割重測後之地號相符，惟該終止承租土地契約
書所列之承租人為闕山豬、闕河添、寅○○、高詩慶四人，既無高定曾承租系爭土地
之隻字片語，已難據此推定高定承租系爭土地而為有利上訴人之認定。此外，上訴人
復未能舉證證明其被繼承人高定就系爭土地曾與被上訴人訂有租賃契約，或任何繳交
租金之證據，亦無從認定高定有何使用系爭土地之正當權源。是被上訴人本於所有權
人之地位，依民法第七百六十七條規定，訴請上訴人拆屋還地，並自八十年七月一日
起至返還土地日止，按年給付相當於租金之損害金（不當得利）自屬有據等詞。為其
判斷之基礎。
查上訴人曾辯稱：被上訴人前於台灣台北地方法院士林分院八十三年度訴字第八五三
號事件起訴主張：「訴外人高定、闕山豬、闕河添於三十八年間共同承租當時台北縣
南港鎮○○○○○段三六二號之土地供建築房屋使用。高定乃在該地其使用部分建築
房屋（門牌號碼南港路一二五號）……」，業經法院判決確定，有民事判決可稽。又
訴外人高定與闕山豬、闕河添於三十八年間，所共同承租當時台北縣南港鎮○○○○
○段三六一、三六二、三六三、三六四、三六五、三六六、三七八、三七九號八筆土
地，出租人為闕德乳、闕山珍、闕山炳、闕山良、闕山沛、闕山徑、闕山福、闕山施
、闕山豬、亥○○及闕河發等十一人；嗣其中三六三、三六四、三六五、三六六、三
七八號土地於五十三年七月間分別分割出三六三之一、三六四之一、三六五之一、三
六五之二、三六六之二、三六六之三及三七八之一號七筆土地。而上開三六一、三六
二、三六三、三六四、三六五、三六六、三七八、三七九及三六三之一、三六四之一
、三六五之一、三六五之二、三六六之二、三六六之三及三七八之一號十五筆土地經
重測後改編為九三七、九三六、九二二、六三三、九二一、九二○、九三八、九四三
、六三四、六三五、六三六、六三七、九一九、六三八、九三九號。顯見高定與闕山
豬、闕河添確係共同承租該十五筆土地等語（見原審卷第二宗第八三至八八、一○一
至一○五頁）。而前述終止承租土地契約書所列之土地十五筆核與上訴人丑○○等十
二人所陳原台北縣南港鎮○○○○○段三六一、三六二、三六三、三六四、三六五、
三六六、三七八、三七九號八筆土地經分割重測後之地號相符，又為原審所確定之事
實。則上訴人之上開辯解，是否為不足採﹖原審對上訴人此項重要之防禦方法，疏未
明其取捨之意見，即有判決不備理由之違法。縱高定於建造系爭房屋時，就系爭九
三八號土地無租賃關係存在，然其所建坐落於同所九三六號土地上之系爭房屋既辦有
建物所有權第一次登記（見原審卷第一宗五四、五五頁），似見該房屋占用系爭九三
八號土地係屬「越界建築」。倘上訴人所辯：被上訴人之被繼承人早悉其事，非屬虛
妄，嗣後被上訴人能否再訴求上訴人拆除該越界部分之房屋﹖亦待澄清。上訴論旨，
指摘原判決不當，求予廢棄，非無理由。
據上論結，本件上訴為有理由，依民事訴訟法第四百七十七條第一項、第四百七十八
條第一項，判決如主文。
中      華      民      國     九十     年      三      月     十五     日
                              最高法院民事第七庭
                                  審判長法官  蘇  茂  秋
                                        法官  徐  璧  湖
                                        法官  朱  建  男
                                        法官  曾  煌  圳
                                        法官  李  慧  兒
      右正本證明與原本無異
                                              書  記  官
中      華      民      國     九十     年      三      月    二十八    日


司法院資訊處製作；財團法人民間司法改革基金會備份。
